最高法院刑事判決　　　　　　　　　　　　　　　八十七年度台上字第三三六二號
　　上　訴　人　甲○○
　　選任辯護人　蔡清河律師
　　　　　　　　許文彬律師
右上訴人因違反公職人員選舉罷免法案件，不服台灣高等法院台南分院中華民國八十
七年二月二十日第二審更審判決（八十六年度上更(二)字第一七九號，起訴案號：台灣
台南地方法院檢察署八十三年度偵字第八八五一號），提起上訴，本院判決如左：
    主  文
原判決撤銷，發回台灣高等法院台南分院。
    理  由
本件原判決認定上訴人甲○○係台南縣西港鄉第十二屆鄉長候選人。於民國八十三年
一月十九日至同年月二十八日競選活動期間，為圖使另一候選人曾丁財不獲當選，竟
以概括之犯意，於競選活動期間，先後多次在西港鄉選舉區內，利用不知情之成年人
周福興、周漢騰兄弟以夾報分送訂戶之方式，將登載曾丁財「歪哥」，與前任鄉長余
慶明共同炒作土地，浪費公帑，以高價購買土地作為垃圾場等不實內容之競選傳單（
詳如原判決附件一、二、三、四所示），傳播予西港鄉鄉民。足生損害於曾丁財、余
慶明之名譽，且不利於曾丁財競選。同年一月二十四日，上訴人在西港鄉後營村普護
宮前公辦政見會時，亦以演講方式傳播上述內容不實之事項予選民知悉。案經曾丁財
、余慶明告訴等情。因而撤銷第一審判決，改判仍論處上訴人連續意圖使候選人不當
選，以文字傳播不實之事，足以生損害於他人罪刑。固非無見。
惟查，(一)、有罪判決書之事實一欄為適用法令之根據，凡於適用法令有關之事實必須
詳為記載，始足為適用法令之基礎。原判決事實欄並未記載有上訴人所有、供本件犯
罪所用之競選傳單四紙扣案，則其理由（第三段）及主文欄論述扣案之競選傳單四紙
係上訴人所有、且供犯罪所用之物，應宣告沒收云云，即失所依據。(二)、原審依憑證
人周福興、周漢騰之證詞資為認定上訴人犯罪之證據。但渠二人供證派送上述競選傳
單，係由謝德懋、王宏俊出面洽談，事後再向上訴人太太（李錦淑）收錢等情（見原
判決理由第一段之(二)所引證詞），並未證明上訴人有何實施僱用周福興兄弟派送傳單
之事實，則原判決該段理由論斷「足見上訴人於競選時確有委託周漢騰兄弟夾報派送
上開傳單」一語（見原判決第五頁第十二行），尚嫌理由不備。又周福興兄弟之證詞
倘屬不虛，則謝德懋、王宏俊、李錦淑等人是否參與以文字傳播不實之事，與上訴人
共同意圖使曾丁財不當選，而有共犯之關係﹖即有深入研求之餘地。原審就此未予調
查釐清，其事實欄即逕認係上訴人「直接」利用周福興兄弟派發競選傳單，但理由欄
謂「周漢騰兄弟派送之傳單亦應係上訴人授意謝德懋所為。」（見原判決第八頁第
七行），顯屬理由矛盾，併有未盡調查能事之違誤。(三)、依原判決認定之事實，上訴
人意圖使曾丁財不當選，而以散佈「文字」傳單及「演講」之方法傳播不實之事，其
犯罪行為態樣有二。乃原判決主文僅記載上訴人「以文字傳播不實之事」，足以生損
害於他人一項而已，亦有疏誤。(四)、行為人於公職人員選舉競選期間，意圖使某候選
人不當選，以文字、圖畫、演講等方法散布謠言或傳播不實之事，足以生損害於該候
選人之名譽時，雖同時符合刑法第二百十條第一項或第二項之誹謗罪、與公職人員選
舉罷免法第九十二條之意圖使候選人不當選散布虛構事實罪之犯罪構成要件，此係因
法規之錯綜關係，致一個犯罪行為（被害人同一之前提下）同時有數符合該犯罪構成
要件之法條可以適用，應依法規競合之法理，擇一適用上開公職人員選舉罷免法之規
定論處，此為本院最新之見解。案經發回，關於被害人曾丁財部分，適用法律論處罪
刑時，允宜注意及之。(五)、第一審卷第五十四頁附有告訴人等提出誹謗曾丁財之競選
傳單一紙為證。經核其內容與原判決附件之四紙傳單不同。該紙競選傳單是否同屬上
訴人所為，應為起訴效力所及，自應併予調查審究。上訴人上訴意旨，指摘原判決不
當，非無理由，應認仍有撤銷發回更審之原因。
據上論結，應依刑事訴訟法第三百九十七條、第四百零一條，判決如主文。
中      華      民      國    八十七    年      十      月      八      日
                              最高法院刑事第十庭
                                  審判長法官  吳  雄  銘
                                        法官  池  啟  明
                                        法官  王  憲  義
                                        法官  洪  清  江
                                        法官  吳  昆  仁
      右正本證明與原本無異
                                              書  記  官
中      華      民      國    八十七    年      十      月     十二     日
